臺灣彰化地方法院刑事判決
110年度易字第418號
公  訴  人  臺灣彰化地方檢察署檢察官  
被      告  黃貴梅


選任辯護人  張慶達律師
上列被告因業務侵占案件，經檢察官提起公訴（109年度偵字第
9652號），本院判決如下：
    主  文
黃貴梅無罪。
    理  由
一、公訴意旨略以：被告黃貴梅於民國108年1月25日至7月31日
    間，在址設彰化縣○○鄉○○路0○0號1樓之告訴人正峰真空科技
    股份有限公司（下稱正峰公司）擔任會計人員，負責處理正
    峰公司會計、稅務、出納等業務，為從事業務之人。詎被告
    竟意圖為自己不法之所有，基於業務侵占之各別犯意，分別
    為下列犯行：
  ㈠明知任職之初，與告訴人約定之薪資為新臺幣（下同）25,00
    0元，如加計全勤獎金則為26,500元，竟利用其製作薪資表
    、發放員工薪資機會，於108年2月至4月間，在薪資表增列
    「補勞保」項目，每月新增2,000元，並取得此部分款項，
    合計共3個月期間，將6,000元侵占入己。
　㈡利用其保管告訴人台中商業銀行帳號0000000000000號帳戶（
    下稱本案台中商銀帳戶）存摺及以現金發放部分員工薪資之
    機會，於108年4月8日自本案台中商銀帳戶提領92,566元，
    嗣在發放予曾清敏、黎文捷、裴德景3人之108年3月薪資55,
    000元、16,680元、18,885元後，將剩餘之2,000元侵占入己
    。　
  ㈢利用其保管告訴人本案台中商銀帳戶存摺、零用金及發放員
    工現金獎金等機會，於108年4月8日自本案台中商銀帳戶提
    領198,615元，嗣在提撥零用金15萬元、支付董監事出馬費1
    5,000元及正峰公司員工3月份便當費6,000元並發放予楊儒
    龍、黃寬平、葉政昇108年3月份員工獎金7,000元、7,000元
    、4,000元後，將剩餘款項9,615元侵占入己。　　
  ㈣利用其保管告訴人本案台中商銀帳戶存摺及以現金發放部分
    員工薪資之機會，於108年5月7日自本案台中商銀帳戶提領9
    4,074元，嗣在發放予曾清敏、黎文捷、裴德景3人之108年4
    月薪資55,000元、18,217元、18,857元後，將剩餘之2,000
    元侵占入己。　
　㈤利用其保管告訴人本案台中商銀帳戶存摺、零用金及發放員
    工現金獎金等機會，於108年5月7日自本案台中商銀帳戶提
    領144,387元，嗣在提撥零用金132,000元並繳納外勞所得稅
    2,772元後，將剩餘款項其中9,615元侵占入己。　　
　㈥利用其保管告訴人本案台中商銀帳戶存摺及以現金發放部分
    員工薪資之機會，於108年6月6日自本案台中商銀帳戶提領9
    6,472元，嗣在發放予曾清敏、黎文捷、裴德景3人之108年5
    月薪資55,000元、19,176元、20,296元後，將剩餘之2,000
    元侵占入己。　
　㈦利用其保管告訴人本案台中商銀帳戶存摺、零用金及發放員
    工現金獎金等機會，於108年6月6日自本案台中商銀帳戶提
    領167,367元，嗣在提撥零用金12萬元、繳納外勞所得稅2,7
    72元並發放予楊儒龍、黃寬平、葉政昇108年4、5月份員工
    獎金14,000元、14,000元、8,000元後將其中8,595元侵占入
    己。　
　㈧利用其保管告訴人公司零用金之機會，於108年7月份零用金
    明細表，填載「7月8日」、「外勞稅金」、「2,772元」，
    以此方式支領零用金2,772元後，並未用於繳納外籍勞工所
    得稅，而將之侵占入己。
　　因認被告涉犯刑法第336條第2項之業務侵占罪嫌。
二、按犯罪事實之認定，係據以確定具體的刑罰權之基礎，自須
    經嚴格之證明，故其所憑之證據不僅應具有證據能力，且須
    經合法之調查程序，否則即不得作為有罪認定之依據。倘法
    院審理之結果，認為不能證明被告犯罪，而為無罪之諭知，
    即無刑事訴訟法第154條第2項所謂「應依證據認定」之犯罪
    事實之存在。因此，同法第308條前段規定，無罪之判決書
    只須記載主文及理由。而其理由之論敘，僅須與卷存證據資
    料相符，且與經驗法則、論理法則無違即可，所使用之證據
    亦不以具有證據能力者為限，即使不具證據能力之傳聞證據
    ，亦非不得資為彈劾證據使用。故無罪之判決書，就傳聞證
    據是否例外具有證據能力，本無須於理由內論敘說明（最高
    法院100年度臺上字第2980號判決參照）。本案既認被告應
    為無罪之諭知（理由詳後述），所使用之證據自不以具有證
    據能力者為限，故有關證據能力自毋庸論敘。
三、按犯罪事實應依證據認定之，無證據不得認定犯罪事實，刑
    事訴訟法第154條第2項定有明文。又按犯罪事實之認定應憑
    證據，如未能發現確實之證據，或證據不足以證明，自不能
    以推測或擬制之方法，以為裁判基礎；犯罪事實所憑之證據
    ，無論係直接證據或間接證據，其為訴訟上之證明，須於通
    常一般人均不致有合理懷疑而得確信其為真實之程度，始得
    據為有罪之認定，倘其證明尚未達此程度而有合理懷疑時，
    本諸無罪推定原則，自應為被告無罪之諭知。末按刑事訴訟
    法第161條第1項規定：檢察官就被告犯罪事實，應負舉證責
    任，並指出證明之方法。因此，檢察官對於起訴之犯罪事實
    ，應負提出證據及說服之實質舉證責任。倘其所提出之證據
    ，不足為被告有罪之積極證明，或其指出證明之方法，無從
    說服法院以形成被告有罪之心證，基於無罪推定之原則，自
    應為被告無罪判決之諭知。
四、公訴意旨認被告涉犯刑法第336條第2項之業務侵占罪嫌，無
    非係以：被告於偵查中之供述、證人即告訴人代表人曾清敏
    於偵查中之證述、證人黃平寬、林茂雄、葉政昇於偵查中之
    證述、正峰公司108年2至5月薪資表、本案台中商銀帳戶108
    年1月1日至12月31日交易明細、存摺封面內頁、被告領取現
    金支付員工薪資款項不符表、被告領取現金支付員工獎金款
    項不符表、108年7月份零用金、財政部中區國稅局各類所得
    扣繳稅款報繳證明，為其論據。訊據被告固坦承於108年1月
    25日至7月31日間，在告訴人公司擔任會計人員，負責處理
    該公司會計、稅務、出納之業務，且自本案台中商銀帳戶於
    108年4月8日提領92,566元、198,615元；於108年5月7日提
    領94,074元、144,387元；於108年6月6日提領96,472元、16
    7,367元之事實，惟堅決否認有業務侵占犯行，辯稱：我薪
    資與曾清敏約定就是3萬元，扣除健保費325元，實領29,675
    元，我手寫傳票再附上薪資表、轉帳明細，要繳費用收據給
    曾清敏簽核，再去領款付現，所有支出包括薪水、收入傳票
    ，都有經過公司主管審核後簽章，才有領取發放，我沒有侵
    占，告訴人提出的零用金表不是我製作的，也沒有曾清敏簽
    名及我的職章；辯護人並辯護稱：告訴人提供相關表格、零
    用金表或薪資表，完全沒有被告的簽名，也沒有監察人、董
    事長的簽名，依被告親身製作的印象，相關的支出傳票及表
    件都是經過被告自己親自簽名，也有董事長的簽名蓋章，董
    事長不可能隨便看一下總額多少就簽准而讓她領取，應該都
    看過相關支出傳票，才會讓被告從銀行領出，被告提領金額
    後除支出告證7、9所列外，尚有其他實際支出等語。
五、經查：
  ㈠被告自108年1月25日至7月31日間，在告訴人公司擔任會計人
    員，負責處理告訴人公司會計、稅務、出納之業務，此業經
    被告供承在卷（見本院卷第70頁），並經證人即告訴人代表
    人曾清敏於偵訊中證述明確（見3278號卷第209頁），此部
    分事實，應可認定。
　㈡檢察官所指被告虛列「補勞保」項目而侵占6,000元部分：
　⒈被告到職後，與告訴人約定薪資即為3萬元，且告訴人於108
    年4月份有加薪2,000元，每月健保費扣除325元，此迭經被
    告於偵訊、本院準備程序、審理時陳述明確（見9652號卷第
    26、157至159頁、本院卷第71、172、173頁），而被告到職
    後，自108年2月至4月間薪資匯入帳戶金額依序為108年2月
    薪資於3月間匯入29,675元、108年3月薪資於4月間匯入29,6
    75元、108年4月薪資於108年5月間匯入31,675元、亦有卷附
    整批轉入作業委託書（一戶轉入多戶）4張可稽（見9652號
    卷第29至35頁），每月匯入被告指定帳戶之薪資金額核與被
    告所陳上情相符（30,000－325＝29,675、32,000－325＝31,675
    ）。又告訴人給付包括被告在內之部分員工薪資，係匯入員
    工所提供之金融機構帳戶，被告會於每月8日前，列印載有
    員工姓名、提供匯入薪資之金融帳戶帳號、轉入金額之整批
    轉入作業委託書（一戶轉入多戶），連同薪資表，交給告訴
    人之代表人曾清敏蓋章，據以委託銀行匯入員工帳戶等情，
    亦經證人曾清敏於本院審理時證稱：（問：請求提示9652號
    卷第35頁以下被證二，被告提出108年3月8日製作的委託書
    ，主要內容是2月份的薪水上面有蓋章，這上面的章是你所
    蓋的嗎？）如果到銀行的話一定要我蓋章，還有我們的監察
    人，還有公司印章，（問：委託書的製作流程能否簡述？）
    這通常就是我們領薪資的時候，大約每個月8號的之前，包
    括薪資表、包括這一份，這個連同薪資表，要轉帳的她會先
    拿給我蓋章，要銀行轉帳或領現金才有我的印章，（問：上
    面的章是你親蓋的？）對等語明確（見本院卷第121頁），
    並有其上蓋有曾清敏章之整批轉入作業委託書（一戶轉入多
    戶）4張在卷可稽（見9652號卷第29至35頁），且薪資表上
    列有匯入員工帳戶之各項明細，亦有卷附薪資表可佐（見32
    78號卷第19至25頁）。依此可證，告訴人各月給付被告之薪
    資金額，顯係經時任告訴人代表人之曾清敏核章確認。
　⒉證人曾清敏雖證稱：被告應徵時當面談好底薪25,000元，加
    全勤獎金1,500元後，共26,500元等語（見3278號卷第211頁
    、9652號卷第139頁、本院卷第119、131頁），另證人黃平
    寬於曾清敏為上開證述後，亦為相同之證述（見9652號卷第
    136頁），又證人曾清敏並證稱：通常我不會看金額，只會
    看總數，因為每月薪資都不一樣，隨時可以拿薪資表來對帳
    等語（見本院卷第122頁），嗣又稱：被告沒有送薪資表給
    我看等語（見本院卷第127、129頁）。然：
　⑴證人曾清敏、黃平寬所證「底薪25,000元」，顯與曾清敏簽
    核之整批轉入作業委託書（一戶轉入多戶）、薪資表所列「
    底薪26,500元」不符，所證亦與曾清敏陳稱：我在刊登徵人
    廣告時，就有說明薪資是26,000元等語（見本院卷第78頁）
    齟齬，所證已非無疑。
　⑵證人曾清敏為告訴人公司之董事長（現已解任），證人黃平
    寬為告訴人公司之廠長，此經其等證述在卷，均與告訴人關
    係匪淺，本已難期為客觀中立之陳述，再衡以證人黃平寬就
    告證9「前會計黃貴梅於4、5、6月份從公司銀行存款領取現
    金支付員工獎金款項不符」（見3278號卷第65頁）上其簽名
    一事證稱：這份是被告請我簽名的等語（見9652號卷第137
    頁），顯與證人曾清敏、田敏足證述此係被告離職後，曾清
    敏請田敏足製作而讓黃平寬在其上簽名等語不符（詳後㈢之⒉
    所述），益徵證人黃平寬所證薪資約定是否屬實，實堪置疑
    。
　⑶告訴人只是小公司，此經證人曾清敏證述在卷（見3278號卷
    第212頁），且告訴人公司員工含董事長合計僅12人，亦經
    曾清敏證述明確（見3278號卷第308頁），並有薪資表臚列
    之員工數可佐（見3278號卷第25頁），而薪資為公司每月重
    要之開支，對於每月發放員工之薪資，曾清敏豈有不嚴加審
    核確認而輕率蓋章之理。
　⑷證人曾清敏於偵訊中證稱：我有詢問被告，她說沒有保勞保
    ，但有保健保，公司只有被告已經辦理退休，所以跟其他員
    工不一樣等語（見3278號卷第307頁）；嗣又改稱：任用被
    告時沒有提到勞保怎麼付，被告也沒有說她已經退休等語（
    見本院卷第128、134頁），證人曾清敏對於是否知悉被告已
    辦理退休之事涉被告薪資明細之勞健保費用乙節，前後所述
    亦有歧異，其首揭證述薪資約定之事是否實在，益有所疑。
　⑸證人曾清敏於偵訊中證稱：108年5月上旬要領4月份薪水時，
    要給被告加薪，被告列印薪資表，我看到發現有異常，隔月
    我召開主管會議，有跟被告提這件事，告訴被告這樣不對，
    但事情過了就算了，所以決定要給被告每月薪水28,500元等
    語（見3278號卷第211頁）；於本院審理時證稱：4月底5月
    初，我叫被告列印給我看，我發現「補勞保2000元」，4月
    底我要幫被告加薪等語（見本院卷第128頁），是依證人曾
    清敏所證，其於108年5月核發4月份薪資前，已知所稱「虛
    列補勞保」之事，則曾清敏核章給付被告4月份薪資時，當
    會注意有無「虛列補勞保」，然觀諸卷附108年4月份薪資表
    （見3278號卷第23頁），除增列較108年2、3月薪資表（見3
    278號卷第19、21頁）所無之「職務加給2000」外，尚列有
    「補勞保2000」，顯不合理。再者，倘被告確有擅自將約定
    底薪25,000元增加為26500元之舉，則曾清敏於108年4月底5
    月初發現後，非但未對被告究責，反而再幫被告加薪為月薪
    28,500元（依曾清敏所述，原約定月薪含全勤獎金為26,500
    元），此亦與常情有悖。
　⑹綜上所述，尚難逕認被告任職之初與告訴人約定月薪含全勤
    獎金為26,500元。
　⒊告訴人於應給付被告108年5月份薪資中，扣除告訴人所認被
    告虛列「補勞保」合計6,000元乙節，有卷附108年5月份薪
    資表、整批轉入作業委託書（一戶轉多戶）可稽（見3278號
    卷第25頁、9652號卷第57頁）。證人曾清敏雖證稱：我跟被
    告講要扣回來，被告沒有特別爭執等語（見本院卷第122頁
    ），然被告對告訴人此項扣款多有爭執，甚因而萌生離職念
    頭，此綜觀被告陳稱：我沒有虛列，告訴人胡亂扣款，強制
    扣款6,000元，我有問勞工局，我有想去檢舉，但我沒有去
    ，我想告訴人扣款，我就不再做了，檢舉也沒有意義，告訴
    人都會亂講話等語可明（見本院卷第71、73、77頁），證人
    曾清敏所證上情是否實在，實非無疑。
　⒋卷附手寫單據（見9652號卷第49頁）係曾清敏所簽立，此經
    其證述在卷（見9652號卷第72頁、本院卷第120、128頁），
    該單據記載「6/19  會計：黃貴梅  6月份  薪資＄30,000  
    與董事長達成協議。6月至交接  簽核：曾清敏  108年6月1
    9日」等字樣。蒞庭檢察官雖主張：倘被告與告訴人原約定
    薪資就是30,000元，又何必簽該單據等語（見本院卷第76頁
    ）。然被告始終主張原約定薪資就是30,000元，曾清敏就約
    定薪資金額則前後陳述不一，且有諸多不合理之處，已如前
    述（見前⒉所載）。而被告對告訴人自108年5月份應付被告
    薪資中扣6,000元一事極不能苟同，甚萌生去意，均如前述
    。再依證人曾清敏於本院審理時證稱：…我要求被告到新任
    人員來交接時再離職，被告說好，經過幾天被告一直跟我催
    問新進人員有無進來，我跟她說不要催，如果她做到12月給
    她3萬元的薪資，如果她不相信，叫她用電腦打字給我簽等
    語（見本院卷第120頁），從而，被告對告訴人否認原約定
    薪資之事，既已萌生去意，惟應曾清敏請求而續留至新任會
    計到職，因恐告訴人再否認所約定薪資，乃由曾清敏簽立該
    單據，亦屬合理。
　⒌綜上，依卷內證據，尚不足以認定被告有虛列薪資「補勞保2
    000」而侵占6,000元之犯行。
　㈢檢察官所指被告於108年4月8日侵占2,000元、9,615元；108
    年5月7日侵占2,000元、9,615元；108年6月6日侵占2,000元
    、8,595元部分：
　⒈被告自本案台中商銀帳戶，於108年4月8日提領92,566元、19
    8,615元；於108年5月7日提領94,074元、144,387元；於108
    年6月6日提領96,472元、167,367元之事實，業經被告坦承
    明確(見本院卷第72頁)，並有卷附存摺封面及內頁節本可稽
    （見3278號卷第47至53頁），此部分事實，固可認定。
　⒉惟檢察官雖以告訴人提出之告證7「前會計黃貴梅於4、5、6
    、7月份從公司銀行存款領取現金支付員工薪資款項不符」
    （見3278號卷第57頁）、告證9「前會計黃貴梅於4、5、6月
    份從公司銀行存款領取現金支付員工獎金款項不符」（見32
    78號卷第65頁），並舉證人黃平寬、林茂雄、葉政昇於偵訊
    中證述其等在上開資料簽名，而認被告侵占所領取現金與告
    證7、9所列實際有支出之差額。然被告始終否認告證7「前
    會計黃貴梅於4、5、6、7月份從公司銀行存款領取現金支付
    員工薪資款項不符」、告證9「前會計黃貴梅於4、5、6月份
    從公司銀行存款領取現金支付員工獎金款項不符」資料內容
    為其製作，且依證人曾清敏於偵訊中證稱：告證7「前會計
    黃貴梅於4、5、6、7月份從公司銀行存款領取現金支付員工
    薪資款項不符」資料是被告離職後，因為傳票不見，我請田
    敏足從電腦比對存摺、零用金支出明細及應收帳款明細表製
    作，告證9「前會計黃貴梅於4、5、6月份從公司銀行存款領
    取現金支付員工獎金款項不符」資料是被告離職後從電腦檔
    案比對零用金支出明細及存摺製作等語(見3278號卷第210頁
    )；於本院審理時證稱：（問：3278號卷第57頁告證7是誰製
    作、如何製作出來的？）是我叫新的會計調查所列出來的，
    因為被告離職後，傳票都沒有留底，我們就是為了提告才做
    的，（問：3278號卷第65頁告證9這份「從公司銀行存款領
    取現金支付員工獎金款項不符」表是誰製作的？）查帳查出
    來時，因為要提出證據，我請新的會計做個表格來讓員工確
    認，然後提出告訴等語(見本院卷第125頁)；另證人田敏足
    證稱：上開告證7、9是我製作的，我製作出來問曾清敏，為
    何領出支付金額與付出去金額有差等語(見本院卷第145頁)
    ，依上揭證人曾清敏、田敏足所證可知，前開告證7、9都是
    被告離職後由田敏足製作，且內容並非依原始紙本傳票核對
    製作，其內容之真實性已非無疑。佐以零用金細項很多，電
    腦內有傳票帳，但因簽收紙本不在，也有可能有紙本傳票但
    人為忘記登錄電腦的情形，所以要找傳票等情，亦經證人田
    敏足證述在卷(見本院卷第148、149頁)，自難以被告離職後
    非憑原始紙本傳票製作之不符表，遽認被告有侵占其中差額
    。
　㈣檢察官所指被告以「外勞稅金」名目侵占2,772元部分：
　　檢察官雖以被告於108年7月份零用金明細（見3278號卷第29
    3頁）臚列「7月8日外勞稅金2,772元」，然依卷附財政部中
    區國稅局各類所得扣繳稅款報繳證明（見3278號卷第297頁
    ），並無此筆繳費紀錄，因而認被告侵占此筆款項。然被告
    否認上開「108年7月份零用金」內容為其所製作，且原由被
    告掌管使用之電腦內存檔內容並非不可修改，此參諸證人田
    敏足證述甚明(見本院卷第138頁)，則該「108年7月份零用
    金」既無被告簽名或蓋章，其內資料是否被告登載，實非無
    疑，從而，被告有無於「108年7月份零用金」虛列該筆「7
    月8日外勞稅金2,772元」款項進而侵占，實屬有疑。
六、綜上所述，檢察官所舉之證據，尚不足以使本院獲致被告有
    業務侵占行為之確切心證，既不能證明被告犯罪，揆諸前開
    法條之規定及說明，自應為被告無罪之諭知。
據上論斷，應依刑事訴訟法第301條第1項，判決如主文。
本案經檢察官鍾孟杰提起公訴，檢察官吳宗穎、鄭安宇到庭執行
職務。
中　　華　　民　　國　　110 　年　　10  　月　　12　  日
                刑事第三庭  審判長法  官  廖健男
　　　　　　　　　　 　　         法  官  林慧欣
　　　　　　　　　　              法  官  蘇品樺
以上正本證明與原本無異。
如不服本判決應於收受判決後20日內向本院提出上訴書狀，並應
敘述具體理由；其未敘述上訴理由者，應於上訴期間屆滿後20日
內向本院補提理由書（均須按他造當事人之人數附繕本）「切勿
逕送上級法院」。
告訴人或被害人對於判決如有不服具備理由請求檢察官上訴者，
其上訴期間之計算係以檢察官收受判決正本之日期為準。
中　　華　　民　　國　　110 　年　  10  　月　　12　　日
                                  書記官  彭品嘉